【裁判字號】    99,訴,176
【裁判日期】    991112
【裁判案由】    侵權行為損害賠償
【裁判全文】
臺灣花蓮地方法院民事判決               99年度訴字第176號
原      告  甲○○
            乙○○
            丁○○
            丙○○
兼訴訟代理人  己○○
被      告  戊○○
上列當事人間因業務過失致死案件，原告提起損害賠償刑事附帶
民事訴訟事件，由本院刑事庭裁定移送前來（99年度交附民字第
7號），本院於民國99年10月13日言詞辯論終結，判決如下：
    主      文
被告應給付原告己○○新台幣玖拾壹萬肆仟伍佰肆拾貳元，給付
原告甲○○新台幣伍拾萬元，給付原告乙○○新台幣伍拾萬元，
給付原告丁○○新台幣伍拾萬元，給付原告丙○○新台幣伍拾萬
元，及均自民國99年4月2日起至清償日止，按年息百分之五計算
之利息。
原告其餘之訴駁回。
訴訟費用由被告負擔五分之四，餘由原告負擔。
本判決原告勝訴部分於原告各以如附表所示金額供擔保後得假執
行。
原告其餘假執行之聲請駁回。
    事實及理由
一、原告主張：
  (一)被告為光昇室內裝潢工程行之負責人，駕駛自小貨車為其附
    隨業務，但被告並未領有駕駛執照，於民國98年11月15日17
    時許，駕駛車牌號碼CR-8892號自小貨車，沿花蓮縣吉安鄉
    ○○路之無道路分向線支線道由西往東行駛，經該路與自強
    路無號誌交岔路口處，疏未注意減速慢行，及支線道車應暫
    停讓幹線道車先行，未予減速貿然通過，適有吳春亭騎車牌
    號碼LX7-379號機車，沿幹線道之自強路駛至該路口，被告
    不及煞停，致貨車車頭左側撞擊機車左側車身，吳春亭因而
    摔落地面，致頭部、胸部、左側腰挫傷併骨折，造成顱內出
    血併中樞衰竭，經送醫後死亡。
  (二)原告己○○（以下對原告均僅稱呼姓名）為吳春亭之妻，其
    餘原告為吳春亭之子女，被告應依民法第184條第1項前段、
    第192條第1項及第194條規定，負侵權行為損害賠償責任。
    己○○支出吳春亭之殯葬費新台幣（下同）214,542元，應
    由被告賠償；又己○○與吳春亭結縭近四十年，相扶相持恩
    愛有加，今突遭喪夫之痛，頓失依靠倍感孤獨淒涼，身心受
    創極深，請求精神慰撫金150萬元，而其餘原告為吳春亭之
    子女，因車禍事故頓時失怙，乃人間至痛，內心受創深劇，
    請求每人80萬元之精神慰撫金。吳春庭生前在做水泥工，事
    故發生時他是剛要下班回來。己○○是補教國中畢業，沒有
    工作。甲○○是專科畢業，現在在台鐵公司工作，每月收入
    約3萬元。乙○○在竹科工作，每月收入約3萬元。丁○○在
    臺北私人公司工作。丙○○晚上在大漢技術學院就讀，白天
    在餐廳上班。原告各已領得強制汽車責任險理賠金30萬元。
  (三)爰依侵權行為之法律關係請求被告應為賠償。並聲明：被告
    應給付己○○1,714,542元，給付甲○○、乙○○、丁○○
    、丙○○各80萬元，及均自起訴狀繕本送達翌日即99年4月2
    日起至清償日止，按年息百分之五計算之利息。原告願供擔
    保請准宣告假執行。
二、被告則以：我對車禍事故的發生沒有意見，但我不是故意的
    ，我也曾與原告進行和解，但實在是原告請求的金額過大。
    台灣高等法院花蓮分院的法官原本讓我有一年的時間去履行
    ，但原告認為時間過長後來才改為二個星期，金額如此龐大
    ，不是我一個做工的人可以在短時間內籌措的。我不認為吳
    春庭當時所騎的機車是由南往北的方向，我感覺他是從我右
    前方的店舖買完東西出來，是從右前方出來，即是從東南往
    西北方向出來。本件車禍事故並不完全都是我的過失，既然
    我已經過了黃線，對方也應該看到我才對，而且對方有一點
    點的酒精，當時的路口沒有號誌。當時被害人沒有開大燈，
    我的鏡子又擋住，難怪我會撞到他。我的工作是室內裝潢木
    工，每月收入並不固定等語資為抗辯。並聲明：原告之訴駁
    回。
三、兩造不爭執之事實：
  (一)被告因駕車發生車禍事故，致吳春亭死亡，經本院99年度交
    訴字第11號、台灣高等法院花蓮分院99年度交上訴字第15號
    刑事判決有期徒刑一年六月確定。車禍事故發生之時間、地
    點如花蓮高分院前開刑事判決犯罪事實欄所載，即：98年11
    月15日17時許，地點在花蓮縣吉安鄉○○路與自強路口。
  (二)己○○為吳春亭之妻，其餘原告為吳春亭之子女，均為吳春
    亭之法定繼承人。
  (三)己○○支出吳春亭之殯葬費214,542元。
  (四)原告已領得汽車強制險理賠金每人各30萬元。
四、得心證之理由：本件兩造所爭執之處，應在於：(一)本件車禍
    事故是否應由被告負全部之過失責任？(二)原告請求精神慰撫
    金己○○方面150萬元，其餘原告各80萬元，金額是否適當
    ？茲審酌如下。
五、本院之判斷：
  (一)被告為「光昇室內裝潢工程行」之負責人，平日以駕駛自小
    貨車載運工具材料從事室內裝潢為業，駕駛自小貨車為其附
    隨業務，且其曾因器官或組織之替補術後，水晶體角膜疤痕
    及混濁，致右眼目前最佳矯正視力僅為0.2（左眼為1.0），
    並未考領適當之駕駛執照（於本案發生後方取得駕駛執照）
    ，係無駕駛執照之人。於98年11月15日下午某時在花蓮縣壽
    豐鄉之兆豐農場從事裝修工程後，駕駛登記為其上開工程行
    所有之車牌號碼CR-8892號自小貨車，由西往東方向，沿花
    蓮縣吉安鄉○○路欲返家，嗣於同日17時許，於雨天暮光時
    分，行至民治路與自強路口之未設交通號誌之交岔路口處，
    本應減速慢行，作隨時停車之準備，而依規定，車輛行經無
    號誌或號誌故障而無交通指揮人員指揮之交岔路口，且未劃
    分幹、支線道者，左方車應暫停讓右方車先行，又依當時情
    形，並無不能注意之情事，被告竟疏未注意及此，未依規定
    減速慢行，作隨時停車之準備及停讓右方車先行，即貿然通
    過該交岔路口，適有吳春亭騎乘車牌號碼LX7-379號機車沿
    雙向二車道之自強路由南往北方向，已越過該路口道路中線
    ，致遭被告所駕駛自小貨車之左前車頭撞及所騎乘機車之左
    側車身，吳春亭因而人、車倒地後，受有頭部、胸部、左側
    腰挫傷併骨折，並造成顱內出血併中樞衰竭，經送醫後於98
    年11月16日零時32分許死亡等情，此經本院調閱被告所涉業
    務過失致死案件之刑事卷宗，有附於該卷內之車禍事故調查
    筆錄、道路交通事故現場圖、道路交通事故調查報告表、照
    片、車號CR-8892號自小貨車之行車執照影本及被告駕照查
    詢紀錄等在卷可稽，是上開事實應堪信為真實。
  (二)按汽車行經無號誌之交岔路口，均應減速慢行，作隨時停車
    之準備，且行至無號誌或號誌故障而無交通指揮人員指揮之
    交岔路口……未設標誌、標線或號誌劃分幹、支線道者……
    車道數相同時，轉彎車應暫停讓直行車先行；同為直行車或
    轉彎車者，左方車應暫停讓右方車先行，道路交通安全規則
    第93條第1項第2款、第102條第1項第2款均定有明文。本件
    車禍現場之民治路為未劃標線道路，而自強路為雙向二車道
    、無慢車道之道路，依交通部函釋因車道數相同，故無幹、
    支線道之分，又民治路西向東方向雖為設有「讓路」標誌之
    車道，然被告行駛之東向西方向未設讓路標誌，且路口之閃
    光號誌為新設，亦尚未有作用，被告駕車上路自應注意上開
    道路交通安全之規定，而依當時天候為雨天、暮光，四岔路
    之交岔路口，且該處為柏油路面、濕潤、路面無缺陷、無障
    礙物，視距良好，並無不能注意之情事，竟疏未注意，行駛
    於民治路與自強路交岔路口時（該路口新設閃光號誌，但尚
    無動作），未減速慢行作隨時停車之準備，暫停讓被害人吳
    春亭所騎乘之右方機車先行，致撞及被害人傷重死亡，被告
    疏未注意上開規定肇致本件車禍，其於本件車禍有重大過失
    甚明。又本件經送請臺灣省花東區車輛行車事故鑑定委員會
    鑑定，雖認本件車禍事故係被告未停讓右方車先行，為肇事
    主因（被告車損部分誤載為右側受損，尚有未當，惟此部分
    未影響其認定之結論），有該會99年7月9日花東鑑字第0996
    101003號函及所附花東區990157案鑑定意見書可參（本院卷
    26至27頁），就被告於本次車禍事故確有過失部分之認定，
    雖然無誤，惟上開鑑定結果認定被害人行經無號誌交岔路口
    ，未減速慢行，作隨時停車之準備，為肇事次因部分，則顯
    未慮及肇事時被害人機車已行經該路口之中線，依規定應儘
    速通過，實無從於道路中仍減速慢行並作隨時停車之準備，
    故此部分認定被害人為肇事次因尚有未當，本件車禍事故發
    生應由被告負全部之過失責任。被告辯稱車禍事故不完全為
    其過失云云，並不足採。
  (三)按因故意或過失，不法侵害他人之權利者，負損害賠償責任
    。不法侵害他人致死者，對於支出醫療及增加生活上需要之
    費用或殯葬費之人，亦應負損害賠償責任。不法侵害他人致
    死者，被害人之父、母、子、女及配偶，雖非財產上之損害
    ，亦得請求賠償相當之金額，民法第184條第1項前段、第
    192條第1項、第194條分別定有明文。再按慰藉金之賠償須
    以人格權遭遇侵害，使精神上受有痛苦為必要，其核給之標
    準固與財產上損害之計算不同，然非不可斟酌雙方身分資力
    與加害程度，及其他各種情形核定相當之數額（最高法院51
    年台上字第223號判例意旨參照）。本件被告因駕車過失導
    致吳春亭死亡，已如前述，而原告為吳春亭之妻及子女，為
    其繼承人，依據前述說明，被告自應負損害賠償責任。至原
    告所得請求損害賠償之範圍，就己○○請求殯葬費部分，被
    告並不爭執，本院僅就原告請求精神慰撫金部分審酌如下：
    原告為吳春亭之配偶、子女，己○○痛失伴侶，其餘原告驟
    失父親，無法承歡膝下使父親安養天年，其等精神上自深受
    打擊，而受有相當之痛苦。本院審酌被害人吳春亭生前做水
    泥工，己○○為補教國中畢業，沒有工作，名下有房屋、土
    地各1筆、投資數筆；甲○○是專科畢業，現在台鐵公司工
    作，每月收入約3萬元，名下有房屋1筆、土地2筆；乙○○
    在竹科工作，每月收入約3萬元，名下有房屋1筆、土地2筆
    ；丁○○在臺北私人公司工作，名下有房屋、土地各1筆；
    丙○○晚上在大漢技術學院就讀，白天則在餐廳上班；被告
    為室內裝潢木工，每月收入並不固定等（以上情節除兩造所
    自承外，並有稅務電子閘門財產所得調件明細表可參），暨
    兩造之身分、地位、經濟狀況、被告過失程度及原告所受痛
    苦程度等，認己○○請求精神慰撫金100萬元、其餘原告請
    求精神慰撫金各80萬元尚屬適當。則原告各得請求之金額為
    己○○1,214,542元（214542＋0000000＝0000000），甲○○、乙○○、丁○○、丙○○各為80萬元。再依強制汽車責
    任保險法第32條規定，扣除原告各領得之強制汽車責任險理
    賠金30萬元後，被告應賠償己○○914,542元，甲○○、乙○○、丁○○、丙○○各50萬元。
六、從而，原告依侵權行為之法律關係請求被告給付如主文第1
    項所示，為有理由，應予准許，逾此部分之請求為無理由，
    應予駁回。原告陳明願供擔保以代釋明請准宣告假執行，就
    原告勝訴部分，經核並無不合，爰酌定相當擔保金額准許之
    ，至於原告敗訴部分，其假執行之聲請已無依據，應併予駁
    回。
七、本件事證已臻明確，兩造其餘攻擊防禦方法與舉證，均無礙
    勝負判斷，爰不一一論列，附此敘明。
八、訴訟費用負擔之依據：民事訴訟法第79條、第85條第1項。
中    華    民    國    99    年    11    月    12    日
                            民事庭法官  楊碧惠
上為正本係照原本作成。
如不服本判決，應於送達後20日內，向本院提出上訴狀並表明上
訴理由，如於本判決宣示後送達前提起上訴者，應於判決送達後
20日內補提上訴理由書(須附繕本)。
中    華    民    國    99    年    11    月    12    日
                            書  記  官  羅仕健
附表
┌──────┬──────────┐
│姓名        │供擔保金額（新台幣）│
├──────┼──────────┤
│原告己○○  │18萬元              │
├──────┼──────────┤
│原告甲○○  │10萬元              │
├──────┼──────────┤
│原告乙○○  │10萬元              │
├──────┼──────────┤
│原告丁○○  │10萬元              │
├──────┼──────────┤
│原告丙○○  │10萬元              │
└──────┴──────────┘

司法院資訊處製作；財團法人民間司法改革基金會備份。
